【裁判字號】    97,判,87
【裁判日期】    970313
【裁判案由】    遺產稅
【裁判全文】
最  高  行  政  法  院  判  決
                                     97年度判字第00087號
再 審原 告  甲  ○
            乙○○
            丙  ○
            丁  ○
再 審被 告  財政部臺灣省北區國稅局
代  表  人  陳文宗
                          送達.
上列當事人間遺產稅事件，再審原告對於中華民國94年11月17日
本院94年度判字第01796號判決，本於行政訴訟法第273條第1項
第1款、第4款、第5款事由，提起再審之訴部分，本院判決如下
：
    主  文
再審之訴駁回。
再審訴訟費用由再審原告負擔。
    理  由
一、緣再審原告甲○之配偶廉李啟宏於民國85年8月15日死亡，
    由再審原告等4人繼承，於85年12月26日申報遺產稅，經再
    審被告核定遺產總額新臺幣（下同）50,915,738元，遺產淨
    額37,715,738元，應納遺產稅額10,139,193元，其後因扣抵
    贈與稅額2,126,470元，更正後應納遺產稅額為8,012,723元
    。復因再審原告漏報被繼承人遺產死亡前3年內贈與其子乙
    ○○現金15,000,000元，贈與配偶再審原告甲○現金33,835
    ,039元，及銀行存款1,027元等合計48,836,066元，漏報遺
    產稅額7,167,393元，經再審被告依遺產及贈與稅法第45條
    規定按所漏稅額處1倍罰鍰7,167,393元。再審原告不服，就
    漏報被繼承人死亡前3年內贈與乙○○現金15,000,000元及
    贈與甲○現金33,835,039元部分，申請復查。再審被告認贈
    與甲○部分，原核課遺產稅及罰鍰並無違誤，另贈與乙○○
    部分，因贈與稅之部分尚在行政救濟中，俟確定後如有變更
    ，再依相關規定辦理，因而維持原核定。再審原告仍不服，
    循序提起行政訴訟，為原審91年度訴字第3857號判決駁回，
    提起上訴，亦經本院94年度判字第1796號判決駁回上訴（下
    稱原判決），再審原告仍不服，依行政訴訟法第273條第1項
    第1款、第4款、第5款等規定，提起本件再審之訴。
二、再審原告起訴意旨略謂：再審原告甲○及其妻廉李啟宏，於
    74年民法修正時分別為54歲及45歲，夫妻結縭已20年，其妻
    自63年開設股票帳戶至此亦達11年之久，故本件夫妻聯合財
    產之發生，係於74年民法修正前，為常理及事實，再審原告
    業已提出諸多相關事證可供查證，惟原判決對此漏未斟酌，
    對修正前已發生尚存之夫妻聯合財產事件，誤用修正後民法
    第1017條之規定，此不但適用法規顯有錯誤，亦悖於社會常
    情及經驗法則，況原判決於理由中既稱「53年起領有薪資、
    63年起投資股市」，卻又判定「為74年6月5日後取得之財產
    」，此亦有判決理由矛盾之違法。而關於罰鍰部分，原審對
    再審原告起訴狀所陳罰鍰不當各節，完全未置一詞，顯有判
    決不備理由之違法，然原判決卻以「原審對於罰鍰部分之論
    述，雖嫌簡略，惟尚非上訴人所謂之判決不備理由」，此將
    不備理由擴寬解釋為論述簡略，亦有應適用之法規未予適用
    之適用法規錯誤。又再審原告於上訴後另提訴外人呂學本、
    廖春生出具之證明書、中和房屋之租賃契約、58年土地增值
    稅單、環山路房屋之電費收據、臺北縣建設局建物使用執照
    、匯款申請書等證物，係為回應原審違背法令確定事實或遺
    漏事實所作之必要舉證，非再審原告主動提出之新攻擊方法
    ，應適用行政訴訟法第254條第2項後段之規定為斟酌，而非
    同法第1項之規定不得斟酌，原判決對此亦屬適用法規錯誤。
    另原判決之審判法官鄭淑貞既曾參與本訴訟事件相牽涉之廉
    李啟宏贈與稅事件裁判，其仍參與本件裁判即有依法律或裁
    判應迴避之法官參與裁判之再審事由。又本件訴訟自始未曾
    聘請律師，全係再審原告親為，惟原判決竟以尤伯祥律師為
    再審原告訴訟代理人，顯有當事人於訴訟未經合法代理之再
    審事由等語，求為判決廢棄原判決及第一審判決，訴願決定
    及原處分均撤銷。
三、再審被告答辯意旨略謂：依再審原告提示資料顯示，被繼承
    人廉李啟宏63年1月30日即已於遠東證券開戶，中和房地自
    65年始陸續出售，股票進進出出，無法提示74年6月5日以前
    由再審原告甲○之自有資金購買而現存之資料，故再審原告
    甲○自被繼承人即配偶廉李啟宏帳戶中所提領或轉帳之現金
    合計33,835,039元，據再審原告所稱係被繼承人出售股票所
    得，其發生日均在85年間，從形式上觀察，顯為被繼承人於
    74年6月5日民法親屬編修正生效後取得之財產，即應認係被
    繼承人所有之財產。再審原告如主張前開股票係被繼承人於
    74年6月5日民法親屬編修正生效前即已購買取得之財產，或
    係被繼承人於74年6月5日民法親屬編修正生效前之財產轉換
    而來，自應就此事實負舉證責任，惟再審原告主張被繼承人
    投入投市之資金係再審原告甲○所有，非但未能提出確切證
    據證明，且與實情不符。又行為時遺產及贈與稅法第15條規
    定被繼承人死亡前3年內贈與該條所列各款之人之財產，應
    於被繼承人死亡時，視為被繼承人之遺產，併入遺產總額課
    徵遺產稅，目的在防止被繼承人利用生前贈與，減少遺產以
    規避遺產稅，再審原告未將系爭金額列入遺產總額申報，致
    逃漏遺產稅，縱非故意，亦難認無過失，再審被告依同法第
    45條規定對其科處罰鍰，洵非無據。本件第一審判決及原判
    決關於再審原告之主張與所提證據如何不足採之法令依據及
    法理，均已詳為論斷，並無再審原告所指摘之再審事由等語
    ，資為抗辯，求為判決駁回再審原告之訴。
四、按行政訴訟法第273條第1項第1款所謂「適用法規顯有錯誤
    」，係指原判決所適用之法規與該案應適用之現行法規相違
    背，或與解釋判例有所牴觸者而言，至於事實認定錯誤或法
    律上見解歧異，不得謂為適用法規顯有錯誤，而據為再審之
    理由。同條第4款規定依法律或裁判應迴避之法官參與裁判
    者。所謂依法律應迴避之法官，係指法官有行政訴訟法第19
    條所列各款情形之一，應自行迴避者而言；所謂依裁判應迴
    避之法官，指該法官已由其所屬法院或院長或其直接上級法
    院依行政訴訟法第20條準用民事訴訟法第35條第1項、第38
    條第1項以裁定命其迴避者而言。次按曾參與該訴訟事件之
    前審裁判或更審前之原裁判者，應自行迴避，不得執行職務
    ，行政訴訟法第19條第5款固定有明文。惟所稱前審或更審
    前之原裁判，必須為同一事件之前審或更審前之裁判，如非
    同一事件，即無該款迴避事由之適用。本件原判決以：原審
    以再審原告甲○自被繼承人即配偶廉李啟宏帳戶中所提領或
    轉帳之現金共33,835,039元，係廉李啟宏出售股票所得，其
    發生日均在85年間，從形式上觀察，為廉李啟宏於74年6月5
    日民法親屬編修正生效後取得之財產。而廉李啟宏自53年起
    即擔任公職，領有薪資，其自63年起投資股市，再審原告並
    不能證明廉李啟宏投入股市之資金實際上為再審原告甲○所
    有，該出售股票所得係廉李啟宏所有之財產，因認甲○自被
    繼承人廉李啟宏帳戶中所提領或轉帳之現金共33,835,039元
    ，為廉李啟宏對上訴人甲○之贈與，並無違反論理法則及證
    據法則，亦無誤用74年修正後之民法第1017條之規定可言。
    再審原告主張被繼承人投入股市資金來源係售賣上訴人甲○
    所有登記於廉李啟宏名下之中和及景美房地之所得，自應就
    其原出資購買中和市土地及景美房地之資金來源提出證明，
    並就出售所得如何供廉李啟宏投入股市之資金流程提出確切
    證據證明，及系爭金額係被繼承人委提自用等主張提出具體
    證據，惟再審原告僅提出承領中和鄉廟子尾耕地讓渡合約、
    前國代熊起厚、里長朱迎瑞、表嫂吳鄒惠所出具證明、廉李
    啟宏之任職資料、不動產買賣契約、土地及建物所有權狀，
    股票開戶資料、買進報告書、買賣對帳單、存摺等影本為證
    ，而該等證據經原審審酌結果，認為不足以證明廉李啟宏投
    入股市之資金係再審原告甲○所信託提供，再審原告上開主
    張既未能使法院形成確實之心證，自應由主張該事實之再審
    原告負擔不能認定該事實存在之不利益。原審因認系爭金額
    為廉李啟宏對再審原告甲○之贈與，難認有違舉證責任之分
    配原則。又行為時遺產及贈與稅法第15條規定被繼承人死亡
    前3年內贈與該條所列各款之人之財產，應於被繼承人死亡
    時，視為被繼承人之遺產，併入遺產總額，課徵遺產稅，目
    的在防止被繼承人利用生前贈與，減少遺產，以規避遺產稅
    ，再審原告未將系爭金額列入遺產總額申報，致逃漏遺產稅
    ，縱非故意，亦難認無過失。再審被告依同法第45條規定酌
    情對其裁處罰鍰，洵非無據。原審對於罰鍰部分之論述，雖
    嫌簡略，惟尚非再審原告所謂之判決不備理由。又原審對於
    如何認定系爭33,835,039元為被繼承人廉李啟宏死亡前3年
    對再審原告甲○之贈與，及該款項不能證明由甲○之原有財
    產轉換而來，應併入被繼承人之遺產總額課稅等情，業已詳
    敘其認定之理由，亦無再審原告所指判決不備理由情形。至
    再審原告於上訴後另提訴外人呂學本、廖春生出具之證明書
    、中和房屋之租賃契約、58年土地增值稅單、環山路房屋之
    電費收據、臺北縣建設局建物使用執照、匯款申請書等證物
    ，核屬新攻擊方法，依行政訴訟法第254條第1項規定，本院
    不得斟酌等詞，而判決駁回再審原告之上訴。經核原判決無
    所適用之法規與應適用之現行法規相違背，或與解釋判例相
    牴觸情事。再審原告再審主張：本件夫妻聯合財產之發生，
    係於74年民法修正前，原判決對修正前已發生尚存之夫妻聯
    合財產及信託財產，誤用修正後民法第1017條之規定，所適
    用法規顯有錯誤，且悖於社會常情及經驗法則，關於罰鍰部
    分，亦有判決不備理由違誤等語。屬再審原告以其對法律見
    解之歧異，就原審前開取捨證據認定事實之職權行使及原判
    決適用法律見解為爭執，揆諸首揭說明，不得據為再審理由
    ，而判決理由是否不備，屬可否上訴問題，亦不得執為再審
    事由；又原審依職權所認定確定之事實，符合證據法則及經
    驗法則，並無違背法令或遺漏，再審原告於上訴後所另提之
    前述訴外人呂學本、廖春生出具之證明書、中和房屋之租賃
    契約等證物，上訴審行政法院依法得不予斟酌；又本院法官
    鄭淑貞前所參與之本院92年度判字第1896號判決，與原判決
    非同一事件，且無依法律或裁判應迴避之事由，其自得參與
    原判決之審判，揆諸前揭說明，亦不得據為再審事由；至於
    再審原告稱本件前訴訟程序，全係其所親為，未曾聘請律師
    ，惟原判決竟列尤伯祥律師為再審原告其中2人訴訟代理人
    ，顯有當事人於訴訟未經合法代理之再審事由等語，惟查再
    審原告丁○、丙○2人於上訴審程序，確有委任尤伯祥律師
    為訴訟代理人，此有行政訴訟委任書附上訴卷第101頁可稽
    ，再審原告此部分主張，核與卷內資料不符，洵無足採。綜
    上，本件再審之訴，顯無再審理由，應予駁回。至於其另依
    行政訴訟法第273條第1項第13款及第14款規定提起再審之訴
    部分，專屬原審管轄，本院另以裁定移送臺北高等行政法院
    ，附此敘明。
五、據上論結，本件再審之訴為無理由，依行政訴訟法第278條
    第2項、第98條第1項前段、第104條、民事訴訟法第85條第1
    項前段，判決如主文。
中    華    民    國    97    年    3     月    13    日
                    最高行政法院第三庭
                        審判長法官  黃  璽  君
                              法官  林  茂  權
                              法官  鄭  忠  仁
                              法官  黃  本  仁
                              法官  吳  東  都
以  上  正  本  證  明  與  原  本  無  異
中    華    民    國    97    年    3     月    14    日
                              書記官  彭  秀  玲


司法院資訊處製作；財團法人民間司法改革基金會備份。
